ACORDAO-COMPLETO-2487461

ACÓRDÃO 4601/2022 ATA 28/2022 - PRIMEIRA CÂMARA

VISTOS, relatados e discutidos estes autos de Recursos de Reconsideração interpostos por Manoel Conceição Santos e Joaquim Alves de Sousa contra o Acórdão 9324/2020-TCU-Primeira Câmara;
ACORDAM os Ministros do Tribunal de Contas da União, reunidos em sessão da Primeira Câmara, com fundamento nos artigos 32, inciso I, e 33, da Lei 8.443/1992, ante as razões expostas pelo Relator, em:
9.1. conhecer dos recursos de reconsideração e, no mérito, negar-lhes provimento;
9.2. determinar a correção do erro material presente no subitem 9.2.1 do acórdão recorrido para excluir o valor de R$ 350,20 (data 10/3/2004) , nos termos do Enunciado da Súmula de Jurisprudência 145 do TCU. 
9.3. dar ciência desta deliberação ao recorrente e demais interessados.

Recurso de reconsideração em tomada de contas especial

Primeira Câmara

Superintendência Regional do Incra No Estado do Maranhão.

3. Interessados/Responsáveis/Recorrentes:
3.1. Interessados: Incra-sede (00.375.972/0100-42); Ministério do Desenvolvimento Agrário (extinta).
3.2. Responsáveis: Centro de Educação e Cultura do Trabalhador Rural (11.573.078/0005-45); Joaquim Alves de Sousa (XXX.856.063-XX); Manoel Conceição Santos (XXX.277.658-XX); Raimundo Monteiro dos Santos (XXX.865.073-XX).
3.3. Recorrentes: Joaquim Alves de Sousa (XXX.856.063-XX); Manoel Conceição Santos (XXX.277.658-XX)..

13.1. Ministros presentes: Benjamin Zymler (na Presidência), Walton Alencar Rodrigues (Relator), Vital do Rêgo e Jorge Oliveira.
13.2. Ministros-Substitutos presentes: Augusto Sherman Cavalcanti e Weder de Oliveira.

WALTON ALENCAR RODRIGUES

Ministro-Substituto Augusto Sherman Cavalcanti.

Adoto, como relatório, a instrução da Secretaria de Controle Externo de Tomada de Contas Especial (SecexTCE) , peça 134, cujas análises e proposta de encaminhamento contatam com a anuência dos respectivos dirigentes (peças 135 e 136) . 
Transcrevo a peça a seguir, in verbis:
"INTRODUÇÃO 
	Trata-se de Recursos de Reconsideração interpostos por Manoel Conceição Santos (peça 98) e Joaquim Alves de Sousa (peça 97) contra o Acórdão 9324/2020-TCU-Primeira Câmara (peça 78) .   
2.	Eis o teor da deliberação recorrida (peça 78) :  
ACORDAM os Ministros do Tribunal de Contas da União, reunidos em sessão da Primeira Câmara, com fundamento nos arts. 1º, inciso I, 16, inciso III, alínea "c" e § 2º, da Lei 8.443/1992 c/c os arts. 19 e 23, inciso III, da mesma Lei, e com os arts. 1º, inciso I, 209, inciso III e § 5º, 210 e 214, inciso III, do Regimento Interno deste Tribunal, em:
9.1. julgar irregulares as contas do Centro de Educação e Cultura do Trabalhador Rural - Centru (CNPJ: 11.573.078/0005-45) , na qualidade de entidade convenente, do Sr. Joaquim Alves de Sousa (CPF: XXX.856.063-XX) , na condição de Coordenador-Geral do Centru (gestão de 1º/12/2004 a 31/12/2006) , e do Sr. Manoel Conceição Santos (CPF: XXX.277.658-XX) , na condição de Coordenador-Geral do Centru (gestão de 1º/1/2007 a 31/12/2008) ;
9.2. condenar solidariamente os responsáveis abaixo indicados ao pagamento das quantias a seguir especificadas, com a fixação do prazo de quinze dias, a contar da notificação, para comprovarem, perante o Tribunal (art. 214, inciso III, alínea "a", do Regimento Interno) , o recolhimento da dívida aos cofres do Instituto Nacional de Colonização e Reforma Agrária - Incra, atualizada monetariamente e acrescida dos juros de mora, calculados a partir da data discriminada, até a data do recolhimento, na forma prevista na legislação em vigor:
9.2.1. responsáveis solidários: Centro de Educação e Cultura do Trabalhador Rural - Centru e Sr. Joaquim Alves de Sousa:
	Valor original (R$) 
	Data da ocorrência
	Responsáveis

	350,20
	10/3/2004
	Centro de Educação e Cultura do Trabalhador Rural
Sr. Joaquim Alves de Sousa

	343.023,38
	31/12/2004
	
	25.817,24
	24/8/2005
	
	26.600,13
	16/12/2005
	
	58.051,15
	27/7/2006
	
9.2.2. responsáveis solidários: Centro de Educação e Cultura do Trabalhador Rural - Centru e Sr. Manoel Conceição Santos:
	Valor original (R$) 
	Data da ocorrência
	Responsáveis

	119.959,10
	12/1/2007
	Centro de Educação e Cultura do Trabalhador Rural
Sr. Manoel Conceição Santos

	75.371,20
	6/11/2007
	
	257.746,71
	1º/9/2008
	
9.3. aplicar ao Centro de Educação e Cultura do Trabalhador Rural (CNPJ: 11.573.078/0005-45) e ao Sr. Manoel Conceição Santos (CPF: XXX.277.658-XX) , individualmente, a multa prevista no art. 57 da Lei 8.443/1992 c/c o art. 267 do Regimento Interno, no valor de R$ 85.000,00 (oitenta e cinco mil reais) , com a fixação do prazo de quinze dias, a contar das notificações, para que comprovem, perante o Tribunal (art. 214, inciso III, alínea "a", do Regimento Interno) , o recolhimento da dívida aos cofres do Tesouro Nacional, atualizada monetariamente desde a data deste acórdão até a do efetivo recolhimento, se for paga após o vencimento, na forma da legislação em vigor;
9.4. aplicar ao Sr. Manoel Conceição Santos (CPF: XXX.277.658-XX) e ao Sr. Raimundo Monteiro dos Santos (CPF: XXX.865.073-XX) individualmente, a multa prevista no art. 58, inciso II, da Lei 8.443/1992 c/c o art. 267 do Regimento Interno, no valor de R$ 30.000,00 (trinta mil reais) , com a fixação do prazo de quinze dias, a contar das notificações, para que comprovem, perante o Tribunal (art. 214, inciso III, alínea "a", do Regimento Interno) , o recolhimento da dívida aos cofres do Tesouro Nacional, atualizada monetariamente desde a data deste acórdão até a do efetivo recolhimento, se for paga após o vencimento, na forma da legislação em vigor;
9.5. autorizar, desde logo, nos termos do art. 28, inciso II, da Lei 8.443/1992, a cobrança judicial da dívida caso não atendidas as notificações;
9.6. enviar cópia deste acórdão ao Instituto Nacional de Colonização e Reforma Agrária e aos responsáveis para ciência; e
9.7. encaminhar cópia desta deliberação à Procuradoria da República no Estado do Maranhão, nos termos do art. 16, § 3º, da Lei 8.443/1992 para adoção das medidas cabíveis. (grifado) 
HISTÓRICO
3.	Trata-se da tomada de contas especial instaurada pela Superintendência Regional do Instituto Nacional de Colonização e Reforma Agrária no Maranhão - Incra-SR/MA (concedente) contra o Centro de Educação e Cultura do Trabalhador Rural - Centru (convenente) , em solidariedade com seus gestores à época, sr. Joaquim Alves de Sousa (coordenador-geral, gestão de 1º/12/2004 a 31/12/2006) e sr. Manoel Conceição Santos (coordenador-geral, gestão de 1º/1/2007 a 31/12/2008) , em razão da impugnação de despesas relacionadas com a execução física e financeira do Convênio CRT/MA 8000/2004 (Siafi 917978) , celebrado entre o Incra-MA e a referida entidade, no valor de R$ 2.327.215,60, transferidos entre dezembro de 2004 e setembro de 2008, com vigência até 26/10/2008, já incluso o prazo para prestação de contas final.  	
4.	Preliminarmente, foi realizada diligência junto à Superintendência Regional do Incra no Estado Maranhão - Incra-SR/MA para saneamento do processo, implementada por meio do Ofício 2851/2017-TCU/SECEX-MA, de 26/9/2017 (peça 7) , visando a obtenção de: 
a) cópia da prestação de contas apresentada pelo Centro de Educação e Cultura do Trabalhador Rural (Centru) ao Incra/MA, relativa ao repasse das sete parcelas do Convênio CRT/MA 8000/2004, Siafi 517978, que teve por objeto a prestação de serviços de Assessoria Técnica, Social e Ambiental (ATES) a 1.903 famílias de quatorze assentamentos e a elaboração de nove Planos de Recuperação de Assentamentos (PRA) a 1.309 famílias assentadas nos Projetos de Assentamentos Sol Nascente, Governador Luís Rocha, Altamira, Bom Jesus I e Vale da Formosa (em Estreito) , Margarida Maria Alves, CAAC, Alvoradas I e II, Boa Vista I, Jabuti e Santo Antônio (em Amarante do Maranhão) , Alvorada III e Taboleirão (em Senador La Roque) , analisada pelo Incra/MA com glosa parcial de recursos, no valor original de R$ 1.510.921,86, sob a responsabilidade solidária de Joaquim Alves de Sousa, Manoel Conceição Santos e do Centro de Educação e Cultura do Trabalhador Rural (Centru) .
5. 	Em instrução de 23/8/2018 (peça 26) , foram propostas as citações e as audiências dos responsáveis arrolados no processo, as quais foram autorizadas mediante despacho de 24/8/2018 (peça 27) . Essas citações e audiências foram realizadas nos seguintes termos: 
	Responsável
	Ofício/Edital
	Data
	Data do AR

	Raimundo Monteiro dos Santos - Audiência
	Edital 0022/2019-TCU/Sec-MA
	25/4/2019
	DOU 2/5/2019 - peça 72

	Manoel Conceição Santos - Audiência
	2664/2018-TCU/SECEX-MA
	27/8/2018
	28/9/2018 - peça 34

	Joaquim Alves de Sousa - Audiência
	2663/2018-TCU/SECEX-MA
	27/10/2018
	Peça 40

	Manoel Raimundo Silva - Citação
	2662/2018-TCU/SECEX-MA
	27/8/2018
	28/9/2018 - peça 35 

	Centro de Educação e Cultura do Trabalhador Rural (Centru) - Citação 
	2660/2018-TCU/SECEX-MA
	27/8/2018
	2/10/2018 - peça 43

	Joaquim Alves de Sousa - Citação
	2661/2018-TCU/SECEX-MA
	27/10/2018
	Peça 41

AR: Aviso de recebimento dos correios
6. 	Devidamente notificados, os responsáveis apresentaram suas razões de justificativa e alegações de defesa, com exceção do Centro de Educação e Cultura do Trabalhador Rural (Centru) e do sr. Raimundo Monteiro dos Santos, aplicando-se a eles o disposto no art. 12, §3º, da Lei 8.443/1992. 
7.	No mérito, a Secretaria de Controle Externo de Tomada de Contas Especial, na instrução de 20/7/2019 (peça 73) , propôs ao Tribunal a) julgar irregulares as contas do Centro de Educação e Cultura do Trabalhador Rural - Centru e dos srs. Joaquim Alves de Sousa e Manoel Conceição Santos e condená-los solidariamente ao pagamento das quantias especificadas; b) aplicar ao Centro de Educação e Cultura do Trabalhador Rural (Centru) e ao sr. Manoel Conceição Santos a multa do art. 57 da Lei 8.443/1992; c) aplicar ao sr. Manoel Conceição Santos e Raimundo Monteiro Santos a multa do art. 58, inciso II, da Lei 8.443/1992.  
8. 	O Ministério Público junto ao TCU manifestou-se de acordo com a proposta da unidade técnica (peça 76) , que também foi acolhida pelo Relator da TCE, Ministro-Substituto Augusto Sherman Cavalcanti, nos termos da Proposta de Deliberação que fundamentou o acórdão recorrido (peça 79) .   
9.	De sua parte, o relator desta tomada de contas especial acolheu a proposta da unidade técnica, com os ajustes indicados pelo Ministério Público junto ao TCU, cujos fundamentos adotou como suas razões de decidir, nos pontos em que não colidissem com os termos constantes da sua proposta de deliberação. 
10. 	Com base na proposta do relator o Tribunal decidiu conforme o Acórdão 9324/2020-TCU-Primeira Câmara, de 1º/9/2020 (peça 79) . 
11.	Irresignados, os recorrentes apresentaram os recursos de reconsideração ora analisados, conforme indicado no item 1, retro.  
EXAME DE ADMISSIBILIDADE 
12. 	Em consonância com as instruções anteriores desta unidade, reiteram-se os exames preliminares de admissibilidade (peças 99 e 100) , acolhidos por despacho do Relator, Ministro Walton Alencar Rodrigues (peça 105) , que conheceu dos recursos interpostos pelos recorrentes, suspendendo-se os efeitos dos subitens 9.1, 9.2, 9.2.1, 9.2.2, 9.3, 9.4 e 9.5 do acórdão recorrido.
EXAME TÉCNICO
Delimitação do recurso 
13. 	Constituem objetos dos recursos sob análise verificar se:
	13.1. ocorreu a prescrição da pretensão ressarcitória e punitiva fundada em decisão do Tribunal de Contas da União, sob os regimes do Código Civil e da Lei 9.873/1999 (preliminar) ;    
	13.2. há os pressupostos de constituição e de desenvolvimento válido e regular deste processo de tomada de contas especial;  
	13.3. houve a ocorrência de dano ao Erário e se há legitimidade na imputação de débito e multa aos recorrentes; 
	13.4. existem elementos de provas constantes dos autos para comprovar a boa e regular aplicação dos recursos decorrentes do Convênio CRT/MA 8000/2004; 
	13.5.	 se eventual ausência de má-fé e locupletamento dos recorrentes são suficientes para afastar o débito e as multas a eles aplicados e tornar insubsistente o acórdão recorrido.
Das razões recursais
14.	No essencial, os recorrentes alegam:
	14.1. prescrição quinquenal da pretensão punitiva e ressarcitória fundada em decisão do TCU;
	14.2. ausência de pressupostos de constituição e desenvolvimento válido e regular do processo de tomada de contas especial; 
	14.3. inexistência de dano ao Erário, em razão da correta aplicação dos recursos no objeto conveniado, em obediência aos princípios da legalidade, economicidade e eficiência, conforme comprovam os documentos acostados aos autos; 
	14.4. inexistência de má-fé e locupletamento dos recorrentes na execução do convênio objeto desta tomada de contas especial. 
15.	Com base nessas alegações, os recorrentes pedem: a) a extinção do processo em razão da ocorrência da prescrição quinquenal da pretensão punitiva e ressarcitória fundada em decisão do TCU; b) o arquivamento da tomada de contas especial em função da ausência dos pressupostos de constituição e de desenvolvimento válido e regular do processo; e c) o provimento dos recursos e, no mérito, a insubsistência do acórdão recorrido. 
Preliminar    
Da prescrição da pretensão ressarcitória e punitiva fundada em decisão do Tribunal de Contas da União 
Análise
16. 	No exame da prescrição, a Serur tem adotado os entendimentos detalhados na peça 133, que contêm estudos e pronunciamentos anteriores da secretaria sobre o tema. Nessas manifestações estão desenvolvidas as seguintes premissas, as quais serão utilizadas no presente exame: 
	16.1. ao julgar o Recurso Extraordinário - RE 636.886, o Supremo Tribunal Federal (STF) conferiu nova interpretação ao art. 37, § 5º, da Constituição Federal, fixando a tese de que "é prescritível a pretensão de ressarcimento ao erário fundada em decisão de Tribunal de Contas";
	16.2. as pretensões punitiva e de ressarcimento devem observar o mesmo regime na atividade de controle externo, dado o objetivo comum da prescrição, de fixar prazo para o Tribunal de Contas agir, para caracterizar o ilícito, identificar seu autor, dimensionar as consequências da conduta e impor as consequências legais, independentemente de tais consequências terem natureza punitiva ou ressarcitória;
	16.3. até que sobrevenha norma específica, entende-se que a prescrição das pretensões punitiva e de ressarcimento, no processo de controle externo, deve observar o regime da Lei 9.873/1999, na linha dos recentes pronunciamentos do STF a respeito. Assim, sem prejuízo de se realizar o exame da prescrição também segundo o prazo decenal previsto no Código Civil, o critério adotado, na formulação da proposta de encaminhamento, será o da Lei 9.873/1999.  
17.	Ressalte-se que no presente caso o Tribunal reconheceu somente a prescrição decenal da pretensão punitiva relacionada ao sr. Joaquim Alves de Souza (item 10 da Proposta de Deliberação do Relator do processo, Ministro-Substituto Augusto Sherman Cavalcanti, peça 79) , nos termos do Acórdão 1441/2016-TCU-Plenário) . Não obstante, será verificada matéria da prescrição ressarcitória e punitiva suscitada pelos recorrentes tanto sob o regime do Código Civil (no caso da pretensão punitiva) como sob o regime da Lei 9.873/1999 (no caso da pretensão punitiva e ressarcitória) . 
I - Exame da prescrição da pretensão punitiva fundada em decisão do TCU com base no Código Civil (Acórdão 1441/2016-TCU-Plenário) 
18. 	De acordo com o informado no item 3, retro, o prazo para a prestação de contas final referente aos recursos relativos ao Convênio CRT/MA 8000/2004 (Siafi 917978) era 26/10/2008, conforme consta do Sexto Termo Aditivo ao convênio em comento, de 24/7/2008 (peça 2, p. 132-134) .
19.	O Centru prestou contas final em 7/8/2009, segundo consta do Despacho do Núcleo de ATES do Incra, de 3/11/2009 (peça 2, p. 241) . Na relação jurídica convenial, sob o regime do código civil, a contagem do prazo prescricional inicia-se da data da entrega da prestação de contas ou do dia seguinte ao término do prazo final para entrega, o que ocorrer primeiro. 
20.	No caso vertente, a contagem do prazo prescricional da pretensão punitiva fundada em decisão do TCU, sob a ótica do Código Civil (Acórdão 1441/2016-TCU-Plenário) , tem início em 27/10/2008, primeiro dia após vencido o prazo para prestação de contas final (26/10/2008) . 
21.	Diante da inexistência de normativo específico acerca da prescrição da pretensão punitiva fundada em decisão do Tribunal de Contas da União, o Plenário do TCU enfrentou a temática em sede de incidente de uniformização de jurisprudência, oportunidade em que assentou as seguintes conclusões (Acórdão 1441/2016-TCU-Plenário) :
ACORDAM os Ministros do Tribunal de Contas da União, reunidos em Sessão do Plenário, ante as razões expostas pelo Redator, em: 
9.1. deixar assente que: 
9.1.1. a pretensão punitiva do Tribunal de Contas da União subordina-se ao prazo geral de prescrição indicado no art. 205 do Código Civil; 
9.1.2. a prescrição a que se refere o subitem anterior é contada a partir da data de ocorrência da irregularidade sancionada, nos termos do art. 189 do Código Civil; 
9.1.3. o ato que ordenar a citação, a audiência ou oitiva da parte interrompe a prescrição de que trata o subitem 9.1.1, nos termos do art. 202, inciso I, do Código Civil; 
9.1.4. a prescrição interrompida recomeça a correr da data em que for ordenada a citação, a audiência ou oitiva da parte, nos termos do art. 202, parágrafo único, parte inicial, do Código Civil; 
9.1.5. haverá a suspensão da prescrição toda vez que o responsável apresentar elementos adicionais de defesa, ou mesmo quando forem necessárias diligências causadas por conta de algum fato novo trazido pelos jurisdicionados, não suficientemente documentado nas manifestações processuais, sendo que a paralisação da contagem do prazo ocorrerá no período compreendido entre a juntada dos elementos adicionais de defesa ou da peça contendo o fato novo e a análise dos referidos elementos ou da resposta da diligência, nos termos do art. 160, §2º, do Regimento Interno; 
9.1.6. a ocorrência desta espécie de prescrição será aferida, independentemente de alegação da parte, em cada processo no qual haja intenção de aplicação das sanções previstas na Lei 8.443/1992; 
9.1.7. o entendimento consubstanciado nos subitens anteriores será aplicado, de imediato, aos processos novos (autuados a partir desta data) bem como àqueles pendentes de decisão de mérito ou de apreciação de recurso por este Tribunal; 
9.2. determinar à Secretaria-Geral Adjunta de Tecnologia da Informação que adote as providências necessárias para que seja desenvolvida, no sistema e-TCU, funcionalidade para o controle da interrupção e suspensões de prazo prescricional de que trata este acórdão; 
9.3. encaminhar cópia do acórdão, assim como do relatório e voto que o fundamentam, à Comissão de Jurisprudência, nos termos do art. 91, § 3º, do Regimento Interno; 
9.4. remeter os autos do TC Processo 007.822/2005-4 ao Gabinete do Ministro Benjamin Zymler, nos termos do art. 91, § 2º, do Regimento Interno. (grifado) 
22.	Extrai-se da deliberação acima que:
	22.1. o prazo aplicável é o da prescrição geral do Código Civil (20 anos para o CC de 1916 e 10 anos para o CC de 2002) ; e
22.2. o termo a quo da contagem do prazo prescricional é a data da ocorrência ilícita, e há interrupção desse prazo pelo ato que ordenar a citação ou a audiência. 
23.	No caso sob análise, a contagem do prazo prescricional da pretensão punitiva fundada em decisão do TCU, sob a ótica do Código Civil (Acórdão 1441/2016-TCU-Plenário) , tem início em 27/10/2008, primeiro dia após vencido o prazo para prestação de contas final (26/10/2008) , conforme informado no item 20, retro.
24.	No âmbito do TCU, foram ordenadas as citações e as audiências dos responsáveis arrolados no processo em 24/6/2018 (peças 26 e 27) . Este ato interrompe a contagem do prazo prescricional, segundo dispõe o subitem 9.1.3 do referido Acórdão 1441/2016-TCU-Plenário, caso não tenha havido a consumação da prescrição decenal.     
25.	Por intermédio do Acórdão 9324/2020-TCU-Primeira Câmara (peça 78) , de 1º/9/2020, o Tribunal julgou irregulares as contas do Centro de Educação e Cultura do Trabalhador Rural - Centru e dos srs. Joaquim Alves de Sousa e Manoel Conceição Santos, condenando-os solidariamente em débito (subitens 9.2.1 e 9.2.2 do acórdão recorrido) , com aplicação de multas aos responsáveis indicados nos subitens 9.3 e 9.4 da referida deliberação. 
26.	Deixou, contudo, o Tribunal de aplicar multa ao sr. Joaquim Alves de Sousa por ter entendido que havia ocorrido em relação a esse responsável a consumação da prescrição decenal prevista no art. 205 do Código Civil (subitem 9.1.1. do Acórdão 1441/2016-TCU-Plenário) quanto aos recursos geridos entre 2004 e 2006, de acordo com o que consta do item 36 da instrução da unidade técnica (peça 73) e no item 10 da Proposta de Deliberação do Relator (peça 79) .  
27.	Não obstante discordar desse entendimento do Tribunal, haja vista que entre o início da contagem do prazo prescricional (27/10/2008) , a ser realizada na forma indicada no item 23, retro, e a ordenação das citações e as audiências dos aludidos responsáveis (24/6/2018) (item 24, retro) não foi ultrapassado o prazo de 10 (dez) anos, o acórdão, neste ponto, não deve ser reformado, sob pena de se incorrer em reformatio in pejus, o que é vedado pelo ordenamento jurídico pátrio.  
28.	No caso do Centro de Educação e Cultura do Trabalhador Rural - Centru e do sr. Manoel Conceição Santos, o Tribunal aplicou a eles, individualmente, a multa do art. 57 da Lei 8.443/1992, proporcional ao débito solidário imputado no subitem 9.2.2 do acórdão recorrido, conforme descrito no subitem 9.3 dessa mesma deliberação.  
29.	Também foi aplicada a multa do art. 58, inciso II, da Lei 8.443/1992 aos srs. Manoel Conceição Santos e Raimundo Monteiro dos Santos, nos termos do subitem 9.4 do acórdão recorrido. 
30.	Nesses dois últimos casos, não há que se falar em prescrição decenal da pretensão punitiva fundada em decisão do TCU, uma vez que entre o início da contagem do prazo prescricional (27/10/2008) e a data em que foi interrompida a contagem desse prazo, com a ordenação das citações e das audiências dos responsáveis (24/6/2018) , não transcorreram 10 (dez) anos.  
31.	De acordo com o item 9.1.4 do Acórdão 1441/2016-TCU-Plenário, "a prescrição interrompida recomeça a correr da data em que for ordenada a citação, a audiência ou oitiva da parte, nos termos do art. 202, parágrafo único, parte inicial, do Código Civil". In casu, esse recomeço se deu em 24/6/2018, data em que foram ordenadas as citações e as audiências dos recorrentes. Considerando que o Acórdão 9324/2020-TCU-Primeira Câmara foi prolatado em 1º/9/2020, com o julgamento da tomada de contas especial, o prazo decenal também não foi extrapolado após o reinício da contagem, e, portanto, não ocorreu a prescrição da pretensão punitiva fundada em decisão do TCU sob o regime do Código Civil dos responsáveis indicados nos subitens 9.3 e 9.4 do acórdão recorrido, dentre os quais, o sr. Manoel Conceição Santos, ora recorrente.  
32.	Dessa forma, fica afastada a prescrição da pretensão punitiva fundada em decisão do TCU à luz do regime do Código Civil em relação ao sr. Manoel Conceição Santos.   
II - Exame da prescrição da pretensão ressarcitória e punitiva fundada em decisão do TCU com base no regime da Lei 9.873/1999
33. 	De plano, ressalte-se que não ocorreu a prescrição quinquenal da pretensão ressarcitória e punitiva fundada em decisão do Tribunal de Contas da União, consoante a seguir demonstrado.   
34.	Ressalte-se que a Lei 9.873/1999 estabeleceu prazo genérico de 5 anos para exercício da pretensão punitiva:
Art. 1º Prescreve em cinco anos a ação punitiva da Administração Pública Federal, direta e indireta, no exercício do poder de polícia, objetivando apurar infração à legislação em vigor, contados da data da prática do ato ou, no caso de infração permanente ou continuada, do dia em que tiver cessado.
§ 1º Incide a prescrição no procedimento administrativo paralisado por mais de três anos, pendente de julgamento ou despacho, cujos autos serão arquivados de ofício ou mediante requerimento da parte interessada, sem prejuízo da apuração da responsabilidade funcional decorrente da paralisação, se for o caso.
§ 2º Quando o fato objeto da ação punitiva da Administração também constituir crime, a prescrição reger-se-á pelo prazo previsto na lei penal. (grifado) 
35.	No que se refere ao termo inicial, o caput do referido art. 1º da Lei 9.873/1999 oferece solução que não discrepa do modelo adotado no já mencionado incidente de uniformização de jurisprudência (Acórdão 1441/2016-TCU-Plenário) , com a adição da particularidade de explicitar o caso de infrações permanentes ou continuadas:
	a) Regra geral: "data da prática do ato";
	b) Regra especial: "no caso de infração permanente ou continuada, do dia em que tiver cessado".
36.	No regime da Lei 9.873/1999, a prescrição da pretensão punitiva ou ressarcitória só começa a fluir, no caso de convênios, transferência fundo a fundo e outros instrumentos congêneres, no momento em que forem prestadas as contas ou a partir da data da primeira medida de apuração dos fatos, o que ocorrer primeiro. Nos casos em que a relação jurídica for contratual (não sujeita à prestação de contas específica) ou extracontratual, o prazo começa a fluir da data do fato ilícito ou da data de consumação do dano (conforme o caso) , excetuando os casos de infração permanente ou continuada, que se inicia a partir da cessação da ilicitude.
37.	Segundo informado no item 3, retro, o prazo para a prestação de contas final referente aos recursos relativos ao Convênio CRT/MA 8000/2004 (Siafi 917978) era 26/10/2008, conforme consta do Sexto Termo Aditivo ao convênio em comento, de 24/7/2008 (peça 2, p. 132-134) . O Centru prestou contas final em 7/8/2009, segundo o Despacho do Núcleo de ATES do Incra, de 3/11/2009 (peça 2, p. 241) . Por se tratar de relação jurídica convenial, a contagem do prazo prescricional quinquenal inicia-se da data da entrega da prestação de contas ou do dia seguinte ao término do prazo final para entrega, o que ocorrer primeiro. 
38.	Considerando que o Centru não prestou contas final na data prevista (26/10/2008) , o Incra o notificou por meio do Ofício/INCRA/SR (12) G/224/2009, de 11/3/2009, solicitando a prestação de contas final relativa ao Convênio objeto desta tomada de contas especial (peça 2, p. 199) . Em atendimento a esse chamamento, o Centru prestou contas final em 7/8/2009 (peça 2, p. 241) . 
39.	Dessa forma, à luz do disposto no item 36, retro, a contagem do prazo prescricional quinquenal da pretensão ressarcitória e punitiva de que trata a Lei 9.873/1999 tem início em 27/10/2008, primeiro dia após vencido o prazo para prestação de contas final (26/10/2008) , conforme informado no item precedente. 
40. 	Prevê a Lei 9.873/1999, contudo, causas interruptivas da prescrição da pretensão ressarcitória e punitiva (a lei não faz distinção entre pretensão punitiva e pretensão ressarcitória) após o início da marcha do prazo prescricional, conforme dispõe o art. 2º da referida Lei, com a redação conferida pela Lei 11.941/2009, verbis:
Art. 2º Interrompe-se a prescrição da ação punitiva:
I - pela notificação ou citação do indiciado ou acusado, inclusive por meio de edital; 
II - por qualquer ato inequívoco, que importe apuração do fato;
III - pela decisão condenatória recorrível.
IV - por qualquer ato inequívoco que importe em manifestação expressa de tentativa de solução conciliatória no âmbito interno da administração pública federal.
41. 	Neste ponto, merece destacar o seguinte excerto do voto do Ministro Luís Roberto Barroso no MS 32.201, do Supremo Tribunal Federal (STF) , no qual deixa patenteado que a prescrição da ação punitiva se interrompe "por qualquer ato inequívoco, que importe apuração do fato" (art. 2º, inciso II, da Lei 9.873/1999) , além, evidentemente, das demais causas interruptivas indicadas no mencionado dispositivo legal (art. 2º, incisos I, III e IV) :  
31. Pois bem. Aplicando-se, seja por interpretação direta seja por analogia, a regulamentação da Lei nº 9.783/1999 ao caso concreto, verificam-se os seguintes marcos temporais: a) o impetrante foi sancionado por conduta omissiva, na medida em que teria, segundo o TCU, deixado de concluir tempestivamente Plano de Desenvolvimento do Assentamento Itamarati I, na condição de Superintendente do INCRA/MS, cargo que deixou de exercer em 13.02.2003 (e-doc. 74) ; b) em 16.05.2007, por meio do Acórdão nº 897/2007, o TCU, ao conhecer de solicitação da Comissão de Fiscalização Financeira e Controle da Câmara dos Deputados, determinou a realização de auditoria na Superintendência Regional do Incra em Mato Grosso do Sul, com o objetivo de verificar a regularidade dos recursos federais aplicados na operacionalização dos Assentamentos Itamarati I e II (e-doc 3, fl. 2) ; c) em 11.09.2008, o impetrante foi notificado para apresentar justificativa, nos termos do art. 12, III, da Lei Orgânica do TCU (e-doc 11, fl. 169) ; d) na sessão de 15.02.2012, foi proferido o Acórdão nº 356/2012, por meio do qual o Plenário do TCU condenou o impetrante ao pagamento de multa no valor de R$ 10.000,00 (e-doc 37, fl. 30) ; e) na sessão de 13.03.2013, através do Acórdão nº 516/2013, o valor da multa foi reduzido para R$ 5.000,00 (e-doc 63, fl. 37) .
32. Estabelece o art. 1º da Lei nº 9.873/1999 que o prazo prescricional se inicia "da data da prática do ato ou, no caso de infração permanente ou continuada, do dia em que tiver cessado". Considerando que a conduta imputada ao impetrante possui natureza omissiva, a infração deve ser tida como permanente, somente tendo cessado com a exoneração do impetrante do cargo, o que ocorreu com a publicação da respectiva portaria em 13.02.2003. Este é, portanto, o termo inicial da prescrição.
33. De acordo com o art. 2º, II, da Lei nº 9.873/1999, a prescrição da ação punitiva se interrompe "por qualquer ato inequívoco, que importe apuração do fato". A irregularidade atribuída ao impetrante foi apurada através de auditoria realizada pela Superintendência Regional do INCRA/MS. Tal auditoria foi determinada pelo TCU através do Acórdão nº 897/2007, prolatado na sessão de 16.05.2007. Ao determinar a realização da auditoria, o TCU indubitavelmente praticou ato inequívoco a importar a apuração do fato, interrompendo, portanto, a prescrição, antes de decorrido o prazo de 5 (cinco) anos.
34. Em 11.09.2008, o impetrante foi notificado para apresentar justificativa, nos termos do art. 12, III, da Lei Orgânica do TCU (e-doc 11, fl. 169) . A notificação do investigado por possível irregularidade é causa de interrupção da prescrição da ação punitiva, nos termos do artigo 2º, I, da Lei nº 9.873/1999.
35. Posteriormente, na sessão de 15.02.2012 - mais uma vez antes de completado o lapso temporal de 5 (cinco) anos -, foi proferido o Acórdão nº 356/2012, por meio do qual o Plenário do TCU condenou o impetrante ao pagamento de multa no valor de R$ 10.000,00. Trata-se de decisão condenatória recorrível, que também interrompe o prazo prescricional (Lei nº 9.873/1999, art. 2º, III) .
36. Conclui-se, portanto, que, aplicadas as normas da Lei nº 9.873/1999, não ocorreu a prescrição da pretensão punitiva do TCU em relação ao impetrante. (grifado) 
42.	Em um outro julgado sobre essa matéria, ao aplicar igual lógica prescricional no MS 36.067, cujo agravo regimental foi apreciado pela 2ª Turma do STF, o Ministro Ricardo Lewandowski constatou a ocorrência de cinco causas interruptivas naquele caso concreto, inclusive no âmbito do controle interno, como se vê no seguinte trecho do inteiro teor do acórdão lavrado naquele mandamus: 
7. Ora, adotando-se a tese exposta no MS 32.201, e considerando o termo a quo (30/12/1999) , constataríamos a incidência de cinco causas interruptivas do prazo prescricional: a) relatório de auditoria em conjunto realizada pelo Denasus e pela Secretaria Federal de Controle, lavrado em 06/07/2001, sendo este, certamente, um ato inequívoco que importou a apuração do fato (art. 2º, II, da Lei n. 9.873/1999) ; b) instauração de Tomada de Contas Especial pelo FNS, ocorrida em 05/10/2005, sendo este também, certamente, um ato inequívoco que importou a apuração do fato (art. 2º, II, da Lei n. 9.873/1999) ; c) a autuação da presente Tomada de Contas Especial no âmbito do Tribunal de Contas da União, ocorrida em 12/08/2008, sendo este também, certamente, um ato inequívoco que importou a apuração do fato (art. 2º, II, da Lei n. 9.873/1999) ; d) o ato que ordenou a citação do responsável, ora impetrante, ocorrida em 12/07/2010 (art. 2º, I, da Lei n. 9.873/1999) ; e e) o exercício do poder punitivo ocorrido em 20/06/2012, data da prolação do Acórdão 1563/2012-TCU-Plenário (art. 2º, III, da Lei n. 9.873/1999) . 
8. Como se vê, ainda que aplicadas as normas da Lei n. 9.873/1999, também não teria ocorrido a prescrição da pretensão punitiva do TCU em relação ao impetrante." (grifado) 
43.	Destaca-se que o aludido precedente aplicou causas interruptivas ocorridas ainda no órgão repassador dos recursos federais ou no controle interno federal, o que reforça a premissa de que a tomada de contas especial é um processo único, com uma fase interna, conduzida pelo órgão federal, e uma fase externa, de competência do TCU, caso sejam infrutíferas as medidas administrativas voltadas à recomposição do dano, sendo, portanto, adequado considerar todos os marcos interruptivos da prescrição, seja na fase interna ou na fase externa da tomada de contas especial.  
44.	Com base em todo o delineamento jurídico acima exposto, passa-se a examinar a seguir se houve a ocorrência de prescrição quinquenal da pretensão ressarcitória e punitiva fundada em decisão do TCU, lembrando que deverão ser consideradas, neste caso, todas as causas interruptivas da prescrição ocorridas nas fases interna e externa desta tomada de contas especial, considerando-se as regras atinentes ao início do prazo prescricional e às causas interruptivas da prescrição contidas na Lei 9.873/1999, bem como as premissas apresentadas nos MS 32.201 e 36.067 do STF, anteriormente comentadas.
45.	Consoante afirmado no item 39, retro, a contagem do prazo prescricional quinquenal da pretensão ressarcitória e punitiva de que trata a Lei 9.873/1999 tem início em 27/10/2008, primeiro dia após vencido o prazo para prestação de contas final (26/10/2008) , e o primeiro ato interruptivo ocorreu em 11/3/2009 com a notificação do Centru, por meio do Ofício/INCRA/SR (12) G/224/2009, para que encaminhasse ao órgão repassador a prestação de contas final objeto desta TCE (peça 2, p. 199) . 
46.	Novos marcos interruptivos da prescrição quinquenal se deram na fase interna e na fase externa desta tomada de contas especial (Incra, Controladoria-Geral da União e Tribunal de Contas da União) , nos termos abaixo mencionados, sendo relevante destacar que todos os atos em questão representam causas interruptivas previstas na Lei 9.873/1999: 
	ATOS
	DATA
	PEÇAS

	Autorização de abertura de tomada de contas especial em razão da omissão no dever de prestar contas relativas ao Convênio CRT/MA 8000/2004. 
	3/6/2009
	2, p. 209

	Memorando/INCRA/Nº 089/SR (12) MA/CPTCE solicitando a formalização de processo de tomada de contas especial.
	9/10/2009
	1, p. 3

	Ofício/INCRA/22/SR (12) MA/CPTCE notificando o sr. Manoel Conceição Santos, à época coordenador-geral do Centru, para que apresentasse sua defesa em relação à instauração da tomada de contas especial. 
	13/10/2009
	2, p. 213

	Ofício/INCRA/23/SR (12) MA/CPTCE notificando o Centru para que apresentasse sua defesa em relação à instauração da tomada de contas especial.
	13/10/2009
	2, p. 215

	Ofício/INCRA/24/SR (12) MA/CPTCE notificando o sr. Luiz Gonzaga Santos, coordenador-geral, para que o Centru apresentasse sua defesa em relação à instauração da tomada de contas especial.
	16/10/2009
	2, p. 225

	Ofício 053/2009 do Centru comunicando o INCRA/MA (SR-12) de que havia prestado contas da última parcela do convênio.
	19/10/2009
	2, p. 233-237

	Ofício/INCRA/25/SR (12) MA/CPTCE notificando o sr. Joaquim Alves de Sousa, ex-coordenador-geral do Centru, para que apresentasse sua defesa em relação à instauração da tomada de contas especial.
	29/10/2009
	2, p. 211

	Despacho do Núcleo de ATES informando que o Centru havia prestado contas em 7/8/2009 e que por isso a situação do convênio deveria ser alterada no SIAFI de "A COMPROVAR" para "A APROVAR". 
	3/11/2009
	2, p 241

	MEMO/INCRA/27/SR (12) MA/CPTCE solicitando parecer técnico conclusivo sobre a prestação de contas do Centru.
	25/5/2010
	2, p. 280

	Relatório de Execução Físico-Financeiro do Convênio CRT/MA-8000/2004. 
	Abril/2011
	2, p. 281-318

	MEMO/INCRA/SR (12) /D/ATES/28/2011 encaminhando processo ao setor de contabilidade do INCRA para análise da prestação de contas final. 
	26/4/2011
	2, p. 319

	Parecer contendo a análise da prestação de contas final apresentada pelo Centru. Indicação de irregularidades na execução do convênio. Dano ao Erário. Determinação para adoção de providências pelo Centru.
	27/12/2011
	2, p. 321-376

	Ofício/INCRA/17/SR (12) MA/CPTCE notificando o sr. Joaquim Alves de Sousa, ex-coordenador-geral do Centru, para que apresentasse sua defesa em relação ao débito que lhe estava sendo imputado.
	30/5/2012
	2, p. 381

	Ofício/INCRA/18/SR (12) MA/CPTCE notificando o sr. Manoel Conceição Santos, ex-coordenador-geral do Centru, para que apresentasse sua defesa em relação ao débito que lhe estava sendo imputado
	30/5/2012
	2, p. 383

	Ofício/INCRA/19/SR (12) MA/CPTCE notificando o Centru, na pessoa do seu coordenador-geral, sr. Luiz Gonzaga Santos, para que apresentasse sua defesa em relação ao débito que lhe estava sendo imputado.
	30/5/2012
	2, p. 385

	Memorando/INCRA/13/SR (12) MA/CPTCE ao setor de contabilidade solicitando o resultado da análise das justificativas apresentadas pelo Centru.
	18/2/2013
	2, p. 396

	Memorando/INCRA/48/SR (12) MA/CPTCE reiterando pedido de análise das justificativas apresentadas pelo Centru. 
	25/4/2013
	3, p. 3

	Memorando/INCRA/78/SR (12) MA/CPTCE reiterando pedido de análise das justificativas apresentadas pelo Centru. 
	2/7/2013
	3, p. 5

	Informações SR- (12) A4/14/2013 com parecer técnico sobre a prestação de contas do Centru. Irregularidades. Débito.   
	18/11/2013
	3, p. 7-168

	Ofício/INCRA/03/SR (12) MA/CPTCE notificando o Centru para que promovesse o saneamento prestação de contas final, sob pena de continuidade tomada de contas especial. 
	7/1/2014
	3, p. 181

	Ofício/INCRA/02/SR (12) MA/CPTCE notificando o sr. Manoel Conceição Santos, ex-coordenador do Centru, para que promovesse o saneamento da prestação de contas final, sob pena de continuidade tomada de contas especial.
	7/1/2014
	3, p. 183

	Ofício/INCRA/01/SR (12) MA/CPTCE notificando o sr. Joaquim Alves de Sousa, ex-coordenador do Centru, para que promovesse o saneamento da prestação de contas final, sob pena de continuidade tomada de contas especial.
	7/1/2014
	3, p. 185

	Ofício 001/2004 do Centru solicitando prorrogação de prazo para responder o Ofício/Incra 03/SR (12) MA/CPTCE.
	16/2/2014
	3, p. 193

	Ofício 370/2014-INCRA/SR (12) /G, prorrogando o prazo solicitado pelo Centru por mais 15 (quinze) dias.
	25/3/2014
	3, p. 195

	Ofício 003/2014 do Centru em resposta ao Ofício/Incra 03/SR (12) G 370/2014.
	7/4/2014
	3, p. 199-221

	Manifestação do setor de contabilidade do Incra sobre as alegações apresentadas pelo Centru por meio do Ofício 003/2014. Irregularidades não sanadas. Débito.
	26/6/2014
	3, p. 223-367

	Despacho determinando a notificação do Centru sobre a rejeição da defesa apresentada e a imputação de débito.
	17/7/2014
	3, p. 239

	Ofício/INCRA/SR (12) G/1086/2014 notificando o Centru sobre as irregularidades não saneadas e a imputação de débito.
	1º/8/2014
	3, p. 241

	Memorando/INCRA/SR (12) D/ATES/54/2014 encaminhando documentação à Comissão de Tomada de Contas Especial para as providências cabíveis. 
	24/10/2014
	3, p. 245

	Inscrição dos responsáveis na conta "diversos responsáveis".
	4/2/2015
	3, p. 263-264

	Relatório da Comissão de Tomada de Contas Especial (Relatório de TCE 01/2015) . Irregularidade. Débito.
	19/2/2015
	3, p. 265-281

	Parecer contendo a análise formal do processo da tomada de contas especial pelo setor de contabilidade do INCRA.
	4/3/2015
	3, p. 287-289

	Despacho da Controladoria-Geral da União (CGU) devolvendo a tomada de contas especial ao INCRA para saneamento do processo (DPPCE/DP/SFC/CGU-PR 3676/2015) . 
	1º/7/2015
	3, p. 305-308

	Relatório Complementar de TCE 9/2015, emitido pela Comissão Especial de Tomada de Contas Especial do INCRA. 
	23/9/2015
	3, p. 335-337

	Ofício 234/2015-AUD do INCRA encaminhando o processo de tomada de contas especial à CGU. 
	9/12/2015
	3, p. 343

	Relatório de Auditoria 142/2016 da CGU.
	29/1/2016
	3, p. 351-355

	Certificado de Auditoria 142/2016 da CGU.
	29/1/2016
	3, p. 357

	Parecer do Dirigente do Órgão de Controle Interno 142/2016.
	29/1/2016
	3, p. 358

	Pronunciamento Ministerial (Ministério de Estado do Desenvolvimento Agrário) .
	17/3/2016
	3, p. 365

	Ofício 64/2016/AECI-MDA encaminhando o processo de tomada de contas especial ao TCU.
	18/3/2016
	3, p. 367

	Autuação do processo de tomada de contas especial no TCU (TC-Processo 007.985/2016-9) . 
	23/3/2016
	
	Instrução da então Secretaria de Controle Externo no Maranhão/SECEX/MA. Proposta de diligência para saneamento do processo.
	22/9/2017
	5

	Instrução da então Secretaria de Controle Externo no Maranhão/SECEX/MA. Proposta de citações e audiências.
	23/2/2018
	26

	Audiência do sr. Manoel Conceição Santos por meio do Ofício 2664/2018-TCU/SECEX-MA.
	28/9/2018
	29 e 34

	Citação do sr. Manoel Raimundo Silva por meio do Ofício 2662/2018-TCU/SECEX-MA.
	28/9/2018
	32 e 35

	Citação do Centro de Educação e Cultura do Trabalhador Rural (Centru) por meio do Ofício 2660/2018-TCU/SECEX-MA.
	2/10/2018
	31 e 43

	Audiência do sr. Joaquim Alves de Sousa por meio do Ofício 2663/2018-TCU/SECEX-MA.
	27/10/2018
	30 e 40

	Citação do sr. Joaquim Alves de Sousa por meio do Ofício 2661/2018-TCU/SECEX-MA. 
	27/10/2018
	33 e 41

	Audiência do sr. Raimundo Monteiro dos Santos por meio do Edital 0022/2019-TCU/Sec-MA.
	2/5/2019
	72

	Instrução de mérito da Secretaria de Controle Externo de Tomada de Contas Especial. 
	20/7/2019
	73

	Parecer do Ministério Público junto ao TCU.
	4/9/2019
	76

	Acórdão 9324/2020-TCU-Primeira Câmara.
	1º/9/2020
	78

47.	Diante de todas as informações acima colacionadas, pode-se concluir que, no presente caso, não ocorreu a prescrição quinquenal da pretensão ressarcitória e punitiva fundada em decisão do Tribunal de Contas da União, nem mesmo a prescrição intercorrente de que trata o art. 1º, § 1º, da Lei 9.873/1999. 
Mérito
Recorrentes: Manoel Conceição Santos e Joaquim Alves de Sousa
Das razões recursais (peças 97 e 98) 
48.	No mérito, consoante anunciado no item 14, retro, os recorrentes apresentaram os seguintes argumentos com vistas a obterem eventual reforma do acórdão recorrido: 
	48.1. ausência de pressupostos de constituição e desenvolvimento válido e regular do processo de tomada de contas especial, uma vez que não teria sido atendido o requisito previsto no art. 5º, inciso I, da Instrução Normativa/TCU 71/2012 (comprovação da ocorrência de dano) e que a primeira notificação a eles dirigida somente teria sido feita após 10 (dez) anos da ocorrência dos fatos. Neste caso, alegam, que deve ser arquivado o processo, sem julgamento de mérito, nos termos do art. 212 do Regimento Interno do TCU;   
	48.2. inexistência de dano ao Erário, em razão da correta aplicação dos recursos no objeto conveniado, em obediência aos princípios da legalidade, economicidade e eficiência, conforme comprovam os documentos acostados aos autos; e
	48.3. inexistência de má-fé e de locupletamento na execução do convênio objeto desta tomada de contas especial. 
Análise 
49.	Não procede a alegação dos recorrentes em relação à suposta ausência de pressupostos de constituição e de desenvolvimento válido e regular desta tomada de contas especial (subitem 48.1, retro) . 
50.	Para se aquilatar se o processo de tomada de contas especial contém os pressupostos de constituição e de desenvolvimento válido e regular, ora questionado pelos recorrentes, é preciso verificar todo o caminho trilhado pela Administração, da fase interna à externa, na condução do processo, especialmente quando se alega que a primeira notificação dirigida aos recorrentes teria sido feita após 10 (dez) anos da ocorrência dos fatos.  
51.	Verifica-se pelos elementos abaixo indicados, enunciados na peça 3, p. 281, além dos descritos nos itens 45 e 46, retro, que este processo de tomada de contas especial contém todos os pressupostos de constituição e de desenvolvimento válido e regular previstos nas normas de regência (Lei 8.443/1992, Regimento Interno do TCU, IN/TCU 71/2012) , tendo sido apurados os fatos, identificados os responsáveis e quantificado o débito, conforme prevê o art. 8º da Lei 8.443/1992, com obediência insofismável aos princípios constitucionais da legalidade, do contraditório e da ampla defesa: 
	a) Relatórios de acompanhamento/fiscalização do programa de ATES-2008 (Convênio CRT/MA/8000/2004) , de 26/3/2006 e 7/7/2008 (peça 1, p. 372-396; e peça 2, p. 256-278) ;  
	b) Relatório de Execução Físico-Financeiro do Convênio, de abril/2011 (peça 2, p. 281-318) ; 
	c) Notificações expedidas com a ciência dos responsáveis arrolados no processo (peça 2, p. 199-201; 211; 213; 215; 225; 381; 383; 385; peça 3, p. 181; 183; 185) ;  
	d) Pareceres Financeiros sobre a análise da prestação de contas final do Centru, de 27/12/2011, sobre as justificativas apresentadas pelo Centru em relação a questionamentos realizados pelo Incra/MA, de 18/11/2013, e nova manifestação do Incra sobre as referidas justificativas do Centru, em 26/6/2014 (peça 2, p. 321-376; peça 3, p. 7-168 e 223-229) ; 
	e) Demonstrativo financeiro do débito emitido pelo Sistema Débito do TCU em 17/7/2014 (peça 3, p. 231-239) ; 
	f) Relatórios da Comissão de Tomada de Contas Especial, de 19/2/2015 e de 23/9/2015 (peça 3, p. 265-281 e 335-337) ; e
	g) Inscrição de responsabilidade no SIAFI em 4/2/2015 (peça 3, p. 264) .    
52.	Releva esclarecer que a então Secretaria de Controle Externo em Pernambuco - Secex/PE atestou, em 23/3/2016, por ocasião da autuação do processo no TCU (peça 4) , que esta TCE estava devidamente constituída em conformidade com o art. 10 da Instrução Normativa 71/2012.  
53.	Ressalte-se que, diversamente do consignado pelos recorrentes, se encontra sobejamente detalhada no processo a situação que deu origem ao débito e à identificação dos responsáveis, lastreada em documentos acostados aos autos, tanto na fase interna da TCE como na fase externa, inclusive após diligência realizada pelo TCU junto ao Incra para que encaminhasse ao Tribunal cópia da prestação de contas final apresentada pelo Centru ao referido órgão, nos termos da instrução da então Secex/MA (peça 5) . 
54.	Dessarte, todos os pressupostos indicados no art. 5º da Instrução Normativa/TCU 71/2012 se encontram presentes neste processo. Cabe lembrar que, por intermédio do Ofício/INCRA/SR (12) A-4 43/2017, de 24/10/2017, o Incra, em atendimento à diligência realizada pelo TCU, juntou aos autos cópia da referida prestação de contas final, consubstanciada nas peças 10 a 20, cujo conteúdo foi devidamente examinado pela unidade técnica do TCU em 23/8/2018 (peça 26) .  
55.	A peça mencionada no item precedente, além de discriminar detalhadamente os atos irregulares e os respectivos valores impugnados, contém em seu Anexo II Matriz de Responsabilização a indicação da irregularidade, do responsável, do período de gestão, da conduta, do nexo de causalidade e da culpabilidade de cada agente, elementos esses que compõem o arcabouço de todo o processo da tomada de contas especial e que estão em estrita consonância com o disposto nos arts. 5º e 10 da Instrução Normativa/TCU 71/2012.  
56.	Cabe também lembrar que a tomada de contas especial somente foi instaurada após o Incra esgotar as medidas que estavam ao seu alcance para obter dos responsáveis o saneamento da prestação de contas final alusiva aos recursos relativos ao Convênio CRT/MA 8000/2004 (SIAFI 917978) , tais como notificações encaminhadas ao Centru e aos Srs. Manoel Conceição Santos e Joaquim Alves de Sousa, conforme indicado no item 51, alínea "c", retro, todas com menos de 10 (dez) anos da ocorrência dos fatos. Dessa forma, é improcedente a alegação dos recorrentes de que tais medidas não teriam sido adotadas pelo órgão repassador. 
57.	De igual modo, não procede a alegação dos recorrentes de que esta tomada de contas especial não poderia ter sido instaurada, uma vez que a primeira notificação dirigida a eles teria ocorrido depois de 10 (dez) anos da ocorrência dos fatos. Esclareça-se que a primeira notificação dando ciência ao Centru de que ele estava omisso no dever de prestar contas ocorreu em 11/3/2009, por meio do Ofício/INCRA/SR (12) G/224/2009, tendo sido estipulado prazo para encaminhasse ao órgão repassador a prestação de contas final objeto desta TCE (peça 2, p. 199) . Posteriormente, foram dirigidas ao Centru e aos recorrentes notificações relacionadas às irregularidades mencionadas nesta tomada de contas especial, conforme descrito no item 51, alínea "c", retro, todas com menos de 10 (dez) anos da ocorrência dos fatos apurados nesta TCE, conforme já comentado.  
58.	Portanto, os recorrentes tiveram seu direito ao contraditório e à ampla defesa plenamente atendido, tanto na fase interna (notificações, item 51, alínea "c", retro) como na fase externa da TCE (citações e audiências, item 5, retro) , restando evidenciado que esta TCE contém todos os pressupostos de constituição e de desenvolvimento válido e regular do processo, não sendo, por isso, caso de arquivamento do processo, consoante sustentado pelos recorrentes.
59.	Relativamente à alegação da inexistência de dano ao Erário (item 48.2, retro) decorrente da execução do objeto conveniado, tem-se que ela também não procede, de acordo com os fatos relatados nos itens 51, 52 e 55, retro, além dos a seguir delineados.   
60.	Na instrução da unidade técnica de 23/8/2018 (peça 26) , que propôs a citação e a audiência dos recorrentes, restaram devidamente indicados os valores que estavam sendo impugnados e as razões para essas impugnações, bem como os nomes dos responsáveis solidários pelos débitos apurados.   
61.	Cabe esclarecer que as irregularidades atribuídas aos recorrentes e não esclarecidas em suas alegações de defesa se relacionaram com despesas indevidas, desacompanhadas de documentação hábil e/ou nota fiscal, não previstas no plano de trabalho, comprovadas mediante notas fiscais vencidas, sem discriminação dos itens e/ou ilegíveis, realizadas de forma irregular, dentre outras, segundo consta do item 30.29 da instrução de mérito exarada pela unidade técnica e do "Apêndice I - Detalhamento das irregularidades" dessa mesma instrução (peça 73) . 
62.	Note-se que os débitos apurados não partiram de meras conjecturas do órgão responsável pela tomada de contas especial. Eles foram prospectados da própria prestação de contas final encaminhada pelo Centru ao Incra/MA. Posteriormente, os valores impugnados pelo concedente foram sindicados no âmbito do TCU com vistas a se obter o montante do débito imputado aos responsáveis arrolados no processo, chegando-se à conclusão de que os valores a serem ressarcidos pelos recorrentes, solidariamente com o Centru, foram os seguintes, nos exatos termos constantes da proposta de encaminhamento da instrução de mérito da unidade técnica (peça 73) : 
	Valor original (R$) 
	Data da ocorrência
	Responsáveis Solidários

	350,20
	10/3/2004
	Centro de Educação e Cultura do Trabalhador Rural 
Sr. Joaquim Alves de Sousa

	343.023,38
	31/12/2004
	
	25.817,24
	24/8/2005
	
	26.600,13
	16/12/2005
	
	58.051,15
	27/7/2006

	Valor original (R$) 
	Data da ocorrência
	Responsáveis Solidários

	119.959,10
	12/1/2007
	Centro de Educação e Cultura do Trabalhador Rural
Sr. Manoel Conceição Santos

	75.371,20
	6/11/2007
	
	257.746,71
	1º/9/2008
	
63.	Importa salientar ainda que os recorrentes também não trouxeram aos autos nesta fase recursal documento algum capaz de infirmar as conclusões constantes da instrução de mérito da unidade técnica, as quais foram integralmente acolhidas pelo Relator da Proposta de Deliberação condutora do Acórdão 9324/2020-TCU-Primeira Câmara, ora impugnado. 
64.	Dessa forma, a alegação de inexistência dos débitos imputados aos recorrentes deve ser rejeitada. 
65.	No que diz respeito à alegação de que suas condutas foram corretas na aplicação dos recursos objeto do convênio em questão e que não houve má-fé e locupletamento (subitem 48.3, retro) , não há como acolhê-la, considerando que restou comprovado nos autos que as condutas dos recorrentes, por ação ou omissão, não foram regulares e causaram, comprovadamente, dano ao Erário, consoante amplamente demonstrado alhures.
66.	Especificamente em relação ao argumento de que não teriam agido de má-fé e que não se locupletaram, e que, por isso, não deveriam ter sido condenados em débito e/ou apenados com multa, propugna-se pelo seu não acolhimento, haja vista que não se exige para a condenação em débito e a aplicação de multa o elemento subjetivo má-fé ou o locupletamento em relação aos valores impugnados; basta para tanto que o agente tenha praticado ato enquadrado nas hipóteses emolduradas nos arts. 16, inciso III, alínea "c", 19, 57 e 58, inciso II, da Lei 8.443/1992, como ocorre no caso sob análise (itens 9.1, 9.3 e 9.4 do acórdão recorrido) .  
67.	Nesse sentido é a jurisprudência no Tribunal, segundo os enunciados a seguir transcritos (jurisprudência selecionada do TCU) :  
A ausência de dolo ou de locupletamento por parte do responsável não o exime do dever de recompor o dano a que deu causa por meio de atuação imprudente e desautorizada. Essas circunstâncias, se presentes, conferem maior gravidade ao ato ilícito e devem ser avaliadas por ocasião da imposição de multa. (Acórdão 1942/2012-TCU-Segunda Câmara, Relator Ministro Aroldo Cedraz, e 1517/2012-TCU-1ª Câmara, Relator Ministro Valmir Campelo) (grifado) 
A apuração de responsabilidade nas matérias submetidas à apreciação do TCU não se vincula à indicação de conduta dolosa do agente. Impõe-se ao gestor público o dever de demonstrar a boa e regular aplicação dos recursos sob sua guarda, sendo que a omissão ou falta de exação no cumprimento dessa obrigação induz à presunção de culpa. (Acórdão 760/2013-TCU-Plenário, Relatora Ministra Ana Arraes) 
Para que o agente público seja responsabilizado é necessário que se estabeleça o liame causal entre a sua conduta irregular e o débito apurado. A comprovação da má-fé é desnecessária, basta o resultado danoso ao Erário, o elemento subjetivo e o vínculo causal. (Acórdão 3441/2012-TCU-Plenário, Relator Ministro Walton Alencar Rodrigues) . (grifado) 
68.	Diante de todas essas considerações, conclui-se que as alegações recursais dos recorrentes devem ser rejeitadas e improvidos os recursos por eles interpostos. 
INFORMAÇÕES ADICIONAIS
69.	Consta da relação de débito inserida no subitem 9.2.1 do acordão recorrido o valor de R$ 350,20 (data da ocorrência 10/3/2004) , imputado solidariamente ao Centro de Educação e Cultura do Trabalhador Rural - Centru e ao sr. Joaquim Alves de Sousa. 
70.	Examinando a documentação acostada aos autos, verifica-se que há erro material quanto a esse valor, pelos seguintes motivos: a) o convênio foi firmado em 23/12/2004 (peça 1, p. 178-188) ; b) a vigência do convênio teve início em 28/12/2004 (peça 1, p. 200 - data da publicação no DOU) ; c) a primeira parcela dos recursos foi liberada em 31/12/2004 por meio da Ordem Bancária 2004OB903155 (peça 3, p. 303) ; e d) a gestão do sr. Joaquim Alves de Sousa no Centru foi de 1º/12/2004 a 31/12/2006 (item 4 do Voto condutor do acórdão recorrido) .
71.	Dessa forma, deve-se corrigir o erro material em comento, nos termos do Enunciado da Súmula de Jurisprudência 145 do TCU, no sentido de excluir do subitem 9.2.1 do Acórdão 9324/2020-TCU-Primeira Câmara o valor de R$ 350,20 (data de 10/3/2004) .     
CONCLUSÃO 
72.	Das análises anteriores, conclui-se que:   
	72.1. não houve a ocorrência da prescrição punitiva e ressarcitória fundada em decisão do Tribunal de Contas da União, seja sob o regime do Código Civil, seja sob o regime da Lei 9.873/1999;
	72.2. os pressupostos de constituição e de desenvolvido válido e regular da tomada de contas especial estão presentes, conforme determina o art. 5º da Instrução Normativa/TCU 71/2012;  
	72.3. não é possível a reforma do acórdão recorrido com vistas à aplicação de multa do art. 57 da Lei 8.443/1992 ao sr. Joaquim Alves de Sousa, sob pena da ocorrência de reformatio in pejus, o que é vedado pelo ordenamento jurídico pátrio; 
	72.4. encontra-se devidamente comprovada nos autos a ocorrência de dano ao Erário em razão de irregularidades atribuídas aos recorrentes, considerando que eles não conseguiram em momento algum comprovar a boa e regular aplicação de parte dos recursos no objeto conveniado, sendo, pois, legítima a imputação de débito e a aplicação de multa na forma indicada nos subitens 9.2.1; 9.2.2; 9.3 e 9.4 do acórdão recorrido;   
	72.5.  eventual ausência de má-fé e de locupletamento não impede a imputação de débito e a aplicação de multa aos recorrentes; e
	72.6. há erro material a ser corrigido, nos termos do Enunciado da Súmula de Jurisprudência 145 do TCU.   
73.	Com base nas conclusões acima, e considerando que as alegações dos recorrentes são insuficientes para impor a reforma do acórdão recorrido, propõe-se conhecer dos recursos e, no mérito, negar-lhes provimento, nos termos constantes da proposta de encaminhamento adiante.    
PROPOSTA DE ENCAMINHAMENTO 
74. 	Diante do exposto, submete-se à consideração superior a presente análise dos recursos de reconsideração interpostos por Manoel Conceição Santos e Joaquim Alves de Sousa contra o Acórdão 9324/2020-TCU-Primeira Câmara, propondo-se, com fundamento nos arts. 32, inciso I, e 33, da Lei 8.443/1992 c/c o art. 285, caput, do Regimento Interno do TCU: 
	a) conhecer dos recursos e, no mérito, negar-lhes provimento; 
	b) corrigir erro material presente no subitem 9.2.1 do acórdão recorrido no sentido de excluir o valor de R$ 350,20 (data 10/3/2004) . 
	c) dar ciência aos recorrentes da decisão que vier a ser proferida. 
O MP/TCU alinhou-se ao encaminhamento proposto pela unidade tácnica, seixando registrado discordância acerca da interpretação do instituto da prescrição Serur à luz da Lei 9.873/1999, conforme parecer, peça 137, transcrito a seguir:
"Diante dos elementos constantes dos autos, este representante do Ministério Público de Contas da União manifesta-se de acordo com a proposta oferecida pela Secretaria de Recursos (Serur) , em pareceres uniformes (peças 134 a 136) .
Sem prejuízo, registramos pontual discordância, no que tange ao exame da prescrição realizado pela Serur à luz da Lei 9.873/1999 (peça 134) . A divergência se restringe à consideração de mais de uma causa interruptiva de mesma natureza (incisos do art. 2º da referida lei) , o que não vislumbramos possível, sob pena de permitir, no limite, infindáveis extensões do prazo prescricional, o que não se coaduna com o princípio da razoabilidade.
Inobstante esse ponto de dissonância, deixamos de empreender a reanálise da incidência da prescrição sob o regime da aludida lei, uma vez que, considerando o prazo geral de prescrição do art. 205 da Lei 10.406/2002 - que se entende aplicável ao presente caso, diante da falta de norma específica que regule o instituto da prescrição da pretensão ressarcitória no âmbito do Controle Externo, não ocorreu a prescrição, consoante o exame da unidade técnica."

Diogo Diniz Ribeiro Cabral (9355/OAB-MA); Diogo Diniz Ribeiro Cabral (9355/OAB-MA).

Procurador Rodrigo Medeiros de Lima.

RECURSOS DE RECONSIDERAÇÃO EM TOMADA DE CONTAS ESPECIAL. IMPUGNAÇÃO DAS DESPESAS REALIZADAS COM RECURSOS DO CONVÊNIO CRT/MA 8000/2004, CELEBRADO ENTRE O INCRA E O CENTRO DE EDUCAÇÃO E CULTURA DO TRABALHADOR RURAL - CENTRU. CONTAS IRREGULARES DA ENTIDADE E DE SEUS GESTORES, COM IMPUTAÇÃO DE DÉBITO EM REGIME DE SOLIDARIEDADE. MULTA AOS GESTORES. CONHECIMENTO E NÃO-PROVIMENTO DOS RECURSOS DE RECONSIDERAÇÃO.

TOMADA DE CONTAS ESPECIAL (TCE)

Secretaria de Recursos (Serur); Secretaria de Controle Externo de Tomada de Contas Especial (SecexTCE).

Trata-se de Recursos de Reconsideração interpostos por Manoel Conceição Santos (peça 98) e Joaquim Alves de Sousa (peça 97) contra o Acórdão 9324/2020-TCU-Primeira Câmara (peça 78) , de relatoria do E. Ministro-substituto Augusto Sherman, por meio do qual, o TCU julgou suas contas e as do Centro de Educação e Cultura do Trabalhador Rural (Centru) irregulares, imputando-lhes débito e multa. 
A tomada de contas especial foi instaurada pela Superintendência Regional do Instituto Nacional de Colonização e Reforma Agrária no Maranhão - Incra-SR/MA (concedente) contra o Centro de Educação e Cultura do Trabalhador Rural - Centru (convenente) , em solidariedade com seus gestores à época, Joaquim Alves de Sousa (coordenador-geral, gestão de 1º/12/2004 a 31/12/2006) e Manoel Conceição Santos (coordenador-geral, gestão de 1º/1/2007 a 31/12/2008) , em razão da impugnação de despesas relacionadas com a execução física e financeira do Convênio CRT/MA 8000/2004 (Siafi 917978) , celebrado entre o Incra-MA e a referida entidade, no valor de R$ 2.327.215,60, transferidos entre dezembro de 2004 e setembro de 2008, com vigência até 26/10/2008, já incluso o prazo para prestação de contas final.   
Ratifico a admissibilidade dos recursos, peças 99, 100 e 105, com efeito suspensivo para os subitens 9.1, 9.2, 9.2.1, 9.2.2, 9.3, 9.4 e 9.5 do acórdão recorrido.
No essencial, os recorrentes alegaram:
prescrição quinquenal da pretensão punitiva e ressarcitória fundada em decisão do TCU;
ausência de pressupostos de constituição e desenvolvimento válido e regular do processo de tomada de contas especial; 
inexistência de dano ao Erário, em razão da correta aplicação dos recursos no objeto conveniado, em obediência aos princípios da legalidade, economicidade e eficiência, conforme comprovam os documentos acostados aos autos; 
inexistência de má-fé e locupletamento dos recorrentes na execução do convênio objeto desta tomada de contas especial. 
Requereram a extinção do processo em razão da ocorrência da prescrição quinquenal da pretensão punitiva e ressarcitória fundada em decisão do TCU; o arquivamento da tomada de contas especial em função da ausência dos pressupostos de constituição e de desenvolvimento válido e regular do processo; e o provimento dos recursos para que, no mérito, o TCU declare a insubsistência do acórdão recorrido.
A Secretaria de Recursos (Serur) considerou que as alegações dos recorrentes são insuficientes para a reforma do acórdão recorrido e propôs conhecer dos recursos para, no mérito, negar-lhes provimento.
O MP/TCU alinhou-se ao encaminhamento proposto pela unidade técnica, deixando registrado discordância acerca da interpretação do instituto da prescrição pela Serur, à luz da Lei 9.873/1999, conforme parecer, peça 137.
Consignou que a divergência se restringe à consideração de mais de uma causa interruptiva de mesma natureza (incisos do art. 2º da referida lei) , o que não vislumbra possível, sob pena de permitir, no limite, infindáveis extensões do prazo prescricional, o que não se coaduna com o princípio da razoabilidade.
Não obstante, deixou de realizar nova análise da incidência da prescrição sob o regime da aludida lei, uma vez que, considerando o art. 205 da Lei 10.406/2002, a prescrição não ocorreu.
Anuo ao encaminhamento proposto pela Serur e adoto sua análise como minhas razões de decidir.
Os pressupostos de constituição e de desenvolvimento válido e regular da tomada de contas especial estão presentes, conforme determina o art. 5º da Instrução Normativa/TCU 71/2012.
Encontra-se devidamente comprovada nos autos a ocorrência de dano ao Erário em razão das irregularidades atribuídas aos recorrentes, tendo em vista que eles não conseguiram comprovar a boa e regular aplicação de parte dos recursos no objeto conveniado, sendo, pois, legítima a imputação de débito e a aplicação de multa na forma indicada nos subitens 9.2.1; 9.2.2; 9.3 e 9.4 do acórdão recorrido.
Eventual ausência de má-fé e de locupletamento não impede a imputação de débito e a aplicação de multa aos recorrentes.
Quanto à prescrição da pretensão de ressarcimento ao Erário, registro que a questão tratada pelo RE 636.886/AL (tema 899 da repercussão geral) , frequentemente suscitada pelos responsáveis, se refere à fase posterior à formação do título executivo.
Mediante o Acórdão 459/2022-TCU-Plenário, o Tribunal determinou a formação de grupo técnico de trabalho com o objetivo de elaborar projeto de normativo para disciplinar, de forma completa e detalhada, o tema da prescrição da pretensão ressarcitória e da prescrição da pretensão punitiva no âmbito do controle externo.
Até que o Plenário decida sobre tal projeto de normativo, aplico a jurisprudência pacífica desta Corte sobre a imprescritibilidade do dano ao Erário, em homenagem ao princípio do Colegiado.
No que se refere à prescrição da pretensão punitiva, continuo a aplicar as disposições do Acórdão 1441/2016-TCU-Plenário, segundo o qual, a contagem do prazo prescricional da pretensão punitiva deve ser realizada sob a ótica do Código Civil.
No caso em análise, o prazo decenal de prescrição teve início em 27/10/2008, primeiro dia após a data prevista como termo para a prestação de contas final (26/10/2008) , e foram ordenadas as citações e as audiências dos responsáveis arrolados no processo, em 24/6/2018 (peças 26 e 27) , quando o aludido prazo foi interrompido, nos termos do art. 202, parágrafo único, parte inicial, do Código Civil.
Como não transcorreram dez anos entre as referidas datas, tampouco entre a data de ordenação das citações e audiências e a de publicação do Acórdão recorrido, não houve a consumação da prescrição decenal.
Por fim, determino a correção de erro material, nos termos do Enunciado da Súmula de Jurisprudência 145 do TCU, para que seja excluído o valor de R$ 350,20 (data de 10/3/2004) do subitem 9.2.1 do Acórdão 9324/2020-TCU-Primeira Câmara.
Feitas essas considerações, e voto por que o Tribunal acolha a minuta de acórdão que ora submeto à deliberação do colegiado.
TCU, Sala das Sessões, em 16 de agosto de 2022.
WALTON ALENCAR RODRIGUES 
Relator